臺灣高等法院刑事判決
108年度交上易字第359號
上  訴  人  臺灣臺北地方檢察署檢察官
被      告  覃超賢


上列上訴人因被告過失傷害案件，不服臺灣臺北地方法院108年
度交易字第125號，中華民國108年8月22日第一審判決（起訴案
號：臺灣臺北地方檢察署108年度偵字第1483號），提起上訴，
本院判決如下：
    主  文
原判決撤銷。
覃超賢因過失傷害人，處有期徒刑貳月，如易科罰金，以新臺幣
壹仟元折算壹日。
    事  實
一、覃超賢於民國107年3月8日上午6時20分許，騎乘車牌號碼00
     0-0000號普通重型機車，沿臺北市○○區○○路由西往東行駛
    ，行經○○路00號前時，原應注意左轉彎時，應行至交岔路口
    中心處左轉，並不得占用來車道搶先左轉，且在未劃設慢車
    道之雙向二車道行駛時，在劃有分向限制線之路段，應不得
    駛入來車之車道內，又當時雖為雨天，然有日間自然光線，
    視距良好，柏油路面固為濕潤，但無缺陷，亦無障礙物，並
    無不能注意之情事，竟疏未注意，於尚未行駛至桂林路與柳
    州路交岔路口中心處，即貿然跨越分向限制線即雙黃實線而
    占用來車車道提前左轉，並駛入來車之車道內，欲左轉進入
    柳州街，適有騎乘車牌號碼000-000普通重型機車之董家欣
    沿臺北市○○區○○路由東往西行駛，即在○○路00號前與覃超賢
    所騎乘之上揭機車發生碰撞，董家欣因而受有下背挫傷、右
    胸第10、11根肋骨骨折及四肢多處挫傷等傷害。嗣經警據報
    前往現場處理時，覃超賢於有偵查犯罪職權之員警前往肇事
    現場時，在場主動表明肇事，進而接受本件裁判。
二、案經董家欣訴由臺北市政府警察局萬華分局移送臺灣臺北地
    方檢察署檢察官偵查起訴。
    理  由
壹、程序事項：
一、按被告以外之人於審判外之言詞或書面陳述，除法律有規定
    者外，不得作為證據；又被告以外之人於審判外之陳述，雖
    不符合同法第159條之1至第159條之4之規定，但經當事人於
    審判程序同意作為證據，法院審酌該言詞陳述或書面陳述作
    成時之情況，認為適當者，亦得為證據。當事人、代理人或
    辯護人於法院調查證據時，知有第159條第1項不得為證據之
    情形，而未於言詞辯論終結前聲明異議者，視為有前項之同
    意，刑事訴訟法第159條第1項及第159條之5分別定有明文。
    查本案言詞辯論終結前，檢察官、被告並未就本判決所引用
    之各該被告以外之人於審判外之陳述及所調查之證據主張有
    刑事訴訟法第159條第1項不得為證據之情形，審酌各該證據
    作成時並無違法及證明力明顯過低之瑕疵等情況，認為適當
    ，是本案經調查之證據均有證據力。
二、至其餘非供述證據部分，無傳聞法則之適用，且非實施刑事
    訴訟程序之公務員因違背法定程序而取得，與本案待證事實
    復具有自然之關連性，均應有證據能力。　　
貳、實體事項：
一、事實認定： 
    訊據被告於原審及本院審理時，固坦承有騎乘上揭機車，在
    上開時、地與告訴人所騎乘之上開機車發生碰撞，致告訴人
    受有下背挫傷、四肢多處挫傷等傷勢，然辯稱：告訴人亦有
    超速，伊並沒有造成告訴人右胸第10、11根肋骨骨折之傷害
    云云。經查：
  ㈠就被告所騎乘之上揭機車，有於上開時、地與告訴人所騎乘
    之機車發生碰撞，致告訴人受有下背挫傷、四肢多處挫傷等
    傷勢各節，業據告訴人於警詢、偵查及本院審理時陳述纂詳
    （見他字卷第67、68頁、發查字卷第21至24頁、本院卷第13
    5頁至第137頁），並有道路交通事故現場圖、道路交通事故
    調查報告表㈠、㈡、道路交通事故補充資料表、現場照片、和
    平醫院107年3月8日診斷證明書、國光中醫診所107年9月1日
    診斷證明書及公路監理電子閘門查詢資料等在卷可佐（見他
    字卷第9、17、19至30、41至53、61頁、發查字卷第29至41
    頁），是上開事實，應堪認定。
　㈡至於告訴人所受右胸第10、11根肋骨骨折部分，業經本院函
    詢告訴人看診之國光中醫診所回函略以：「病患於107年3月
    9日于本院就診，自述107年3月8日因車禍被撞受傷，造成右
    下背挫傷、右肘、右腕、雙膝挫傷、小腿挫傷（外傷腫痛）
    ，當日右下背腫痛，按壓疼痛，右肘、右腕關節紅腫、抬高
    疼痛，雙膝腫痛，行走困難，小腿外傷腫痛。因此先令其冰
    敷，外貼葯膏，病患因多處受傷部位，腫痛難以活動，因此
    要求持續回診治療。患者于3月10日、13日、15日、17日、1
    9日、21日、23日、24日、26日均來本院外敷藥膏、針灸治
    療，其右肘、右腕、雙膝、小腿均漸漸痊癒，疼痛消失，但
    其自述右下背挫傷依然按壓呼吸疼痛，而其疼痛部位非常接
    近右側肋骨，甚至轉身也疼痛，因此告知病患如果此種疼痛
    依舊持續，一定要到西醫照X光，以確認病情，因此3月26日
    病患再度就診，告知其疼痛依舊，本人堅持病患須自行找時
    間到西醫就診，並照X光，所以患者3月27日自行至和平醫院
    就診，經西醫照X光確認其右側第10、11肋骨骨折」等節，
    有國光中醫診所函1紙在卷可稽（見本院卷第97頁至第99頁
    ），經核與告訴人指稱其亦受有右胸第10、11根肋骨骨折乙
    節大致相符，並有和平醫院107年3月27日及同年4月27日診
    斷證明書為據（見他字卷第11至15頁），而告訴人於車禍後
    持續至上開診所就醫，依上開國光中醫回函看診之過程中所
    主訴之內容，告訴人於其間並無其他類似本案車禍之原因而
    有撞擊其右胸第10、11根肋骨之事由發生，堪認其所述前揭
    右胸第10、11根肋骨骨折係被告駕車撞擊所造成等語，應與
    事實相符而屬可信，自足認其所受右胸第10、11根肋骨骨折
    之傷害為被告之駕車行為所造成。至於告訴人另指稱其右眼
    上斜肌亦有受傷乙情，僅告訴人單方面之指述，並無其他補
    強證據足以證明，是此部分之傷害，既無積極證據足以證明
    ，自難認係因被告之行為所造成，附此敘明。
  ㈢按汽車在未劃設慢車道之雙向二車道行駛時，應依下列規定
    ：二、在劃有分向限制線之路段，不得駛入來車之車道內；
    汽車行駛至交岔路口，其行進、轉彎，應依下列規定：五、
    左轉彎時，應距交岔路口三十公尺前顯示方向燈或手勢，換
    入內側車道或左轉車道，行至交岔路口中心處左轉，並不得
    占用來車道搶先左轉；分向限制線，用以劃分路面成雙向車
    道，禁止車輛跨越行駛，並不得迴轉。本標線為雙黃實線，
    線寬及間隔均為10公分。除交岔路口或允許車輛迴轉路段外
    ，均整段劃設之，道路交通安全規則第97條第1項第2款、第
    102條第1項第5款及道路交通標誌標線號誌設置規則第165條
    第1、2項分別有明文規定。經查：
　1.告訴人於警詢及偵查中，均一致指述被告係跨越雙黃實線駛
    入來車車道而搶先左轉（見發查字卷第22頁、他字卷第67頁
    ），且依被告於道路交通事故談話紀錄、警詢及原審審理時
    ，先後坦認係在未到達路口停止線前即左轉等節（見發查字
    卷第14頁、第32頁、原審審交易字卷第33頁），而被告有在
    道路交通事故談話紀錄中坦認其在未到達停止線前即左轉，
    談話紀錄表之記載內容實在乙情，復有檢察官勘驗筆錄附卷
    可徵（見他字卷第87頁）。是以，依道路交通事故現場圖所
    繪製之被告機車行向，係在未到達路口之停止線前，便先行
    佔用對向車道而左轉（見發查字卷第29頁）等情，應堪認定
    。
　2.又證人即繪製道路交通事故現場圖之員警沈俊宏，於偵查中
    亦證稱：請被告確認左轉之地點後，再依被告之指示繪製其
    左轉行向，畫完之後有再經過被告之確認，被告也有於現場
    圖上簽名等語（見他字卷第83、84頁）；而依現場照片及道
    路交通事故調查報告表㈠所示，亦可知案發地點之桂林路係
    未劃設慢車道之雙向二車道，並設有分向限制線即雙黃實線
    （見發查字卷第34、39頁）。依上開證據以觀，足認被告係
    在未行駛至桂林路與柳州路交岔路口中心處前，即跨越分向
    限制線即雙黃實線駛入來車車道，而占用來車車道提前左轉
    ，欲左轉進入柳州街乙情，亦堪認定。
　3.本件交通事故發生時雖為雨天，惟有日間自然光線，視距良
    好，柏油路面固為濕潤，但無缺陷，亦無障礙物，有道路交
    通事故調查報告表㈠在卷可考（見發查字卷第34頁），被告
    顯無何不能注意之情事，詎被告竟疏於注意，違反前揭規定
    違規駕車跨越分向限制線駛入來車車道，而占用來車車道提
    前左轉，致與告訴人所騎乘之機車發生碰撞，告訴人因而倒
    地受有上開傷勢，足見被告確有應注意、能注意而不注意之
    過失甚明，此復有臺北市交通事件裁決所108年1月31日北市
    裁鑑字第000000000號函暨所附臺北市車輛行車事故鑑定委
    員會鑑定意見書在卷可佐（見偵字卷第7至11頁），是被告
    之過失行為與告訴人之上開傷害結果間，應認有相當因果關
    係至明。
  ㈣被告雖辯稱係告訴人超速云云。然本案並無其他積極證據足
    認告訴人當時有超速行駛之情形，故被告既有上開過失，此
    部分所辯，亦洵屬推諉卸責之詞，無從憑採。又告訴人所受
    右胸第10、11根肋骨骨折之傷害為被告之駕車行為所造成乙
    節，亦據本院說明如前，是被告辯稱上開告訴人所受右胸第
    10、11根肋骨骨折之傷害並非其所造成云云，亦無可採。
　㈤另被告雖聲請調查告訴人是否有超速情事云云，然依臺北市
    政府警察局萬華分局交通分隊道路交通事故補充資料及臺北
    市政府警察局交通警察大隊道路交通事故初步分析研判表之
    記載，於案發地雖有裝設監視錄影設備，但未拍攝到肇事經
    過（見他字卷第42頁、50頁），而無再予調查之可能，且此
    亦無解於被告犯行之成立，本件事實已臻明確，自無再就上
    開情事調查之必要。
  ㈥綜上，本件被告犯行事證明確，其所辯皆無足採，應依法論
    科。
二、論罪科刑：
  ㈠按「行為後法律有變更者，適用行為時之法律。但行為後之
    法律有利於行為人者，適用最有利於行為人之法律」刑法第
    2條第1項定有明文。查本件被告行為後，刑法第284條於108
    年5月29日修正公布，於同年月31日施行。修正前刑法第284
    條原規定：「（第1項）因過失傷害人者，處6月以下有期徒
    刑、拘役或5百元以下罰金，致重傷者，處1年以下有期徒刑
    、拘役或5百元以下罰金。（第2項）從事業務之人，因業務
    上之過失傷害人者，處1年以下有期徒刑、拘役或1千元以下
    罰金，致重傷者，處3年以下有期徒刑、拘役或2千元以下罰
    金」。修正後刑法第284條則規定：「因過失傷害人者，處1
    年以下有期徒刑、拘役或10 萬元以下罰金，致重傷者，處3
    年以下有期徒刑、拘役或30萬元以下罰金」，業已刪除原刑
    法第284條第2項對於從事業務之人所犯過失傷害、過失傷害
    致重傷等行為應論處業務過失傷害罪、業務過失傷害致重傷
    罪。亦即刑法第284 條修正後，對行為人所犯過失傷害行為
    ，不論行為人是否從事業務之人，均論以過失傷害罪、過失
    傷害致重傷罪，惟提高法定刑為「1 年以下有期徒刑、拘役
    或10萬元以下罰金」、「3 年以下有期徒刑、拘役或30萬元
    以下罰金」。經比較新舊法後，修正後刑法第284 條之法定
    刑度已較修正前提高，並無較有利於被告之情形，依刑法第
    2條第1項前段之規定，應適用被告行為時即修正前刑法第28
    4條第1項之規定。
　㈡核被告所為，係犯修正前刑法第284條第1項前段之過失傷害
    罪。本件車禍發生後，被告於員警到場處理，尚不知孰為犯
    罪人時，即向警員告知其為肇事駕駛人而自首，並接受裁判
    ，有道路交通事故肇事人自首情形紀錄表1份在卷可參（見
    他字卷第47頁），堪認被告係對於未發覺之罪自首而受裁判
    ，爰依刑法第62條前段之規定，減輕其刑。　
三、撤銷原審判決之理由：
　　原審以被告犯過失傷害犯行事證明確，予以論罪科刑，固非
    無見。惟查：
　㈠被告行為後，刑法第284 條已為前揭修正，原判決並未比較
    新舊法而為適用，即有違誤之處；又告訴人所受之傷害尚包
    括右胸第10、11根肋骨骨折之事實，原審未詳加認定之，容
    有未洽；另原審判決主文欄係諭知易科罰金之折算標準，惟
    據上論斷欄卻引用刑法第42條第3項關於易服勞役折算標準
    之規定，致主文與理由矛盾，亦有未當。檢察官以原審判決
    未就前開事實依新舊法比較而有違誤等節提起上訴，經核為
    有理由，且原審亦有上開可議之處，即屬無可維持，自應由
    本院將原判決撤銷。
　㈡爰以行為人之責任為基礎，審酌被告未遵守交通規定，因一
    己疏忽造成告訴人受有下背挫傷、右胸第10、11根肋骨骨折
    及四肢多處挫傷等傷害，且本件車禍發生迄今，猶完全未賠
    償告訴人分文，以沒錢賠償、要養小孩、丈夫中風等理由推
    託等節，足認其犯後態度欠佳，兼衡其於本案之前並無刑事
    犯罪紀錄，有本院被告前案紀錄表1份存卷可參，素行尚稱
    良好，復衡酌其犯罪之手段、智識程度為國中畢業、家庭經
    濟狀況小康等一切情狀，量處如主文第2項所示之刑，並諭
    知易科罰金之折算標準，以資懲儆。
據上論斷，應依刑事訴訟法第369條第1項前段、第364條、第299
條第1項前段，刑法第2條第1項前段、第62條前段、第41條第1項
前段、修正前刑法第284條第1項前段，刑法施行法第1條之1第1
項、第2項前段，判決如主文。
本案經檢察官翁珮嫻到庭執行職務。
中　　華　　民　　國　　109 　年　　4 　　月　　30　　日
            刑事第二十五庭審判長法　官        宋松璟 
                                法　官        文家倩
                                法　官        黃翰義
以上正本證明與原本無異。
不得上訴。
                                書記官        賴尚君
中　　華　　民　　國　　109 　年　　4 　　月　　30　　日
附錄：本案論罪科刑法條全文　　　　　　　　　　　　　　　
修正前中華民國刑法第284 條
因過失傷害人者，處6 月以下有期徒刑、拘役或5 百元以下罰金
。致重傷者，處1 年以下有期徒刑、拘役或5 百元以下罰金。
從事業務之人，因業務上之過失傷害人者，處1 年以下有期徒刑
、拘役或1,000 元以下罰金；致重傷者，處3 年以下有期徒刑、
拘役或2,000 元以下罰金。